臺灣花蓮地方法院刑事判決　　　　　　　 95年度訴字第319號
公　訴　人　臺灣花蓮地方法院檢察署檢察官
被　　　告　庚○○
　　　　　　戊○○
上二人共同
選任辯護人　甲○○律師
被　　　告　乙○○
　　　　　　丙○○
上列被告因殺人未遂等案件，經檢察官提起公訴（95年度偵字第
3474號），本院判決如下：
    主  文
庚○○連續傷害人之身體，處有期徒刑拾月。
戊○○湮滅關係他人刑事被告案件之證據，處罰金銀元壹仟元即
新臺幣參仟元，如易服勞役，以新臺幣壹仟元折算壹日。緩刑貳
年。
乙○○、丙○○被訴傷害部分公訴不受理。
    事  實
一、庚○○因不滿乙○○、丙○○2 人與其女友辛○○，共同於
    花蓮市○○○路69號「好樂迪KTV」212號包廂飲酒作樂，遂
    以舊報紙包裹水果刀一把藏於身後，於民國95年4月9日（起
    訴書誤載為6月9日）凌晨零時30分許，騎車至上開處所，欲
    找乙○○與丙○○2人理論，其友戊○○、癸○○2人因恐庚○○會衝動行事，為免發生事故，亦尾隨前往，詎庚○○甫
    進入上開包廂內，即與乙○○、丙○○2 人起爭執，庚○○
    遂基於傷害人之身體之概括故意，取出上開預藏之水果刀，
    分別朝乙○○、丙○○2人正面揮刀，該2人見狀立即伸手抵
    擋，而致手部各遭砍1 刀，使乙○○受有左側尺骨幹開放性
    骨折併有切割傷口之傷害；使丙○○受有右手深部切割傷併
    第一掌骨骨折及伸姆長肌和正中神經斷裂等傷害。戊○○見
    衝突發生乃上前勸阻，乘庚○○砍傷乙○○、丙○○2 人後
    ，不慎把水果刀掉落地面之際，立即將該刀拾起，並催促庚○○離開現場，以防止繼續發生衝突，途中竟基於湮滅他人
    刑事證據之故意，將上開水果刀丟棄在該包廂樓下之垃圾筒
    內，始與庚○○一同離去。嗣為警循線查獲。
二、案經乙○○、丙○○告訴及花蓮縣警察局花蓮分局報告臺灣
    花蓮地方法院檢察署檢察官偵查起訴。
    理  由
壹、有罪部分：
一、上揭犯罪事實，業據被告庚○○、戊○○2 人於本院審理時
    坦承不諱（見本院卷第128 頁），核與被害人即證人乙○○
    、丙○○及證人癸○○、辛○○、壬○○、己○○等各於警
    詢或偵查中之證述，及本院審理時結證所陳述之事發經過，
    大致相符，並有現場監視器翻拍照片7張（見警卷第51-54頁
    ）、財團法人佛教慈濟綜合醫院病歷及診斷證明書各2 份（
    見警卷第47頁）等在卷可稽，足認被告2 人之自白與事實相
    符，堪以認定。公訴人雖以被告庚○○持刀砍向被害人頭部
    ，有殺人之認識及意欲，係涉犯刑法第271 條第2項、第1項
    之殺人未遂罪嫌等語，惟經被告庚○○堅決否認，並辯稱：
    伊僅有傷害人身體之犯意，並無意欲致乙○○、丙○○死亡
    等語。被告庚○○之辯護人並以被告庚○○係基於正當防衛
    而傷害乙○○、丙○○2 人，及被告庚○○於犯後係主動向
    警察自首等語為其辯護。經查：
  (一)按刑法上殺人未遂罪與傷害罪之區別，應視加害人有無殺意
    以為斷。被害人所受傷害程度，固不能據為認定有無殺意之
    唯一標準，但加害人下手及經過情形如何，於審究犯意方面
    ，仍不失為重要參考資料。判斷其主觀犯意，應就一切證據
    ，詳查審認，舉凡犯罪動機、案發情境、兇器種類、行兇過
    程、傷害部位、傷痕多寡、傷勢輕重、犯後態度等一切情狀
    ，本於經驗及論理法則，綜合判斷，為認定之標準。殺人未
    遂罪之成立，以有戕害他人生命之故意，著手於刺殺之實行
    而未發生死亡之結果為要件。故行為人是否具有殺人之故意
    ，加害時所用器具，被害人受傷多寡以及受傷部位是否為致
    命之處，有時雖可藉為認定有無殺意之心證，但究不能據為
    絕對之標準，尚須就行為人主觀犯罪認識與客觀犯罪事實，
    參酌社會上一般經驗法則論理為斷（參見最高法院85年度台
    上字第1608號判決、84年度台上字第403號判決）。
  (二)本案被告庚○○與乙○○、丙○○，彼此並無仇怨，不過因
    細故而相互爭執，衡情當無產生殺意之動機。案發過程亦據
    證人己○○於本院結證表示：被告庚○○開始拿刀出來可能
    是要威嚇渠等，其只是隨手一指，當時乙○○正好要站起來
    ，被告庚○○就揮砍過去了等語（見本院卷第122 頁），由
    上開證述得見被告庚○○於揮刀砍傷乙○○、丙○○2 人之
    前，係先以刀指向在場之人，然後對面前之人隔空揮刀，意
    在威嚇在場之人，並無殺人之意，只是見乙○○欲起身向前
    ，為鎮壓乙○○之舉動，被告庚○○才揮刀迎面向其砍去，
    繼之，因見見丙○○亦欲起身向前，於是也向其揮砍一刀，
    核其犯意應係以傷害乙○○等2 人身體為手段，用以壓制乙○○等人可能之攻擊，難認有何殺人之目的。
  (三)又被告庚○○揮刀時，因乙○○2 人均原先坐著而正要起身
    ，被告庚○○則係站立著，因此被告庚○○的高度應該比乙○○等2人高出2 個頭（見本院卷第117頁），故而被告庚○○揮刀之位置必然係在乙○○等2 人之頭部以上，是以縱使
    其並無揮砍彼等頭部之意，仍極有可能使該2 人產生以為被
    告庚○○係揮刀砍向彼等頭部之錯覺，乃基於本能而出手抵
    擋或奪刀，而致遭砍傷手部，故尚不足單以揮刀之方向來推
    論有無殺人之犯意。公訴人上揭論據，尚非可採。
  (四)復據證人乙○○、丙○○及己○○等於本院審理中之證述，
    被告庚○○對乙○○、丙○○各砍1 刀後，即因戊○○等人
    之勸阻而迅速離開現場，並未繼續追砍被害人，由此可見其
    應無殺意甚明。
  (五)另按刑法第23條規定正當防衛之要件，必對於現在之不正侵
    害，始能成立，若侵害已過去，或預料有侵害而侵害尚屬未
    來，則其加害行為，自無正當防衛之可言（最高法院19年上
    字第1174號判例參照）。本件被告庚○○固於警詢中提出行
    政院衛生署花蓮醫院之診斷證明書為證，辯稱案發當時遭乙○○等人圍毆，係出於防衛自己才揮刀傷人等語。惟經本院
    傳喚在場之證人癸○○、辛○○、壬○○、己○○等，均證
    稱未見乙○○、丙○○有何毆打被告庚○○之行為，且被告
    庚○○亦無法證明其驗傷之傷痕係由乙○○等2 人毆打所致
    ，因此其揮刀砍傷乙○○等2 人時，並無現時不法侵害之狀
    態存在，從而其上開辯詞應不足採。
  (六)又自首以對於未發覺之罪投案而受裁判為要件，且須有向該
    管司法機關自承犯罪而受裁判之事實，始生效力。查被告庚○○雖於案發是日下午9時5分至花蓮縣警察局花蓮分局豐川
    派出所向警員邱東正供述傷害事件（見警卷第3-4 頁），惟
    依上開警詢筆錄之記載，被告庚○○被警員詢及是否持刀，
    竟答稱：沒有；又被問以何種方式毆打對方，亦僅答稱：因
    當時現場很混亂所以伊不清楚，顯見被告庚○○到案說明時
    主要係向警員敘述自己遭人毆打之情事，但就其自己持刀傷
    人乙事，卻予隱瞞不說，即未有所承認或願受裁判之表示，
    核與前揭自首之要件不符，難認已有合法自首之情形。
  (七)綜上所述，被告庚○○揮刀砍傷乙○○、丙○○2 人手部，
    應係基於傷害該2 人身體之犯意，而非殺人之故意。本件事
    證明確，被告庚○○、戊○○2 人之犯行均堪認定，應依法
    論科。
二、被告行為後，刑法於94年2月2日修正公布，95年7月1日施行
    ，而刑法施行法亦於95年6 月14日增訂第1條之1。修正後刑
    法第2條第1項規定：「行為後法律有變更者，適用行為時之
    法律。但行為後之法律有利於行為人者，適用最有利於行為
    人之法律。」，係規範行為後法律變更所生新舊法律比較適
    用之準據法，於新法施行後，應適用修正後刑法第2條第1項
    之規定，為「從舊從輕」之比較。且比較時應就罪刑有關之
    共犯、未遂犯、想像競合犯、牽連犯、連續犯、結合犯，以
    及累犯加重、自首減輕暨其他法定加減原因（如身分加減）
    與加減例等一切情形，綜其全部罪刑之結果而為比較（最高
    法院95年第8次刑事庭會議決議參照）。
    茲比較如下：
  (一)被告庚○○先後2 個傷害行為，依刑法修正前第56條之連續
    犯規定，僅論以裁判上一罪，然依現行刑法規定則應分論併
    罰，故比較之下以適用修正前刑法第56條之連續犯規定，較
    有利被告庚○○。
  (二)被告庚○○、戊○○各犯傷害罪、湮滅證據罪，均有罰金之
    規定。其罰金刑部分，刑法分則編各罪所定罰金刑之貨幣單
    位原為銀元，修正前刑法第33條第5款規定：「罰金：1元（
    銀元）以上。」，而依罰金罰鍰提高標準條例規定，就72年
    6月26日前修正之刑法部分條文罰金數額提高2至10倍，其後
    修正者則不提高倍數，並依現行法規所定貨幣單位折算新臺
    幣條例規定，以銀元1元折算新臺幣3元；修正後刑法第33條
    第5款規定：「罰金：新臺幣1,000元以上，以百元計算之。
    」，刑法第33條第5 款所定罰金貨幣單位經修正為新臺幣後
    ，刑法分則各罪所定罰金刑之貨幣單位亦應配合修正為新臺
    幣，為使刑法分則編各罪所定罰金之最高數額與刑法修正前
    趨於一致，乃增訂刑法施行法第1 條之1 ：「中華民國94年
    1 月7 日刑法修正施行後，刑法分則編所定罰金之貨幣單位
    為新臺幣。94年1月7日刑法修正時，刑法分則編未修正之條
    文定有罰金者，自94年1 月7 日刑法修正施行後，就其所定
    數額提高為30倍。但72年6 月26日至94年1 月7 日新增或修
    正之條文，就其所定數額提高為3 倍。」；從而，刑法分則
    編各罪所定罰金刑之最高數額，於上開規定修正後並無不同
    ，惟修正後刑法第33第5 款所定罰金刑最低數額，較之修正
    前提高，自以修正前刑法第33條第5 款規定，較有利於上開
    被告2人。
  (三)綜合上述各條文修正前、後之比較，揆諸前揭最高法院決議
    及修正後刑法第2條第1項規定之「從舊從輕」原則，修正後
    之規定並非較有利於被告，依修正後刑法第2條第1項前段規
    定，應整體適用行為時即修正前之刑法相關規定。
三、另修正刑法係自95年7 月1 日起施行，在此之前，刑法分則
    編有關罰金刑之貨幣單位係銀元；且依刑法分則編應處罰金
    者，應適用罰金罰鍰提高標準條例第1 條之規定；亦即應按
    各該具體條文制定或修正之時間先後，定其提高之倍數。惟
    被告行為後，刑法施行法增訂第1條之1，於95年6 月14日經
    總統公布，並自同年7月1日起施行；該條規定：「中華民國
    94年1月7日刑法修正施行後，刑法分則編所定罰金之貨幣單
    位為新臺幣。94年1月7日刑法修正時，刑法分則編未修正之
    條文定有罰金者，自94年1月7日刑法修正施行後，就其所定
    數額提高為30倍。但72年6 月26日至94年1月7日新增或修正
    之條文，就其所定數額提高為3 倍」。亦即自95年7月1日起
    ，刑法分則編所定罰金之貨幣單位，由原來之銀元改為新臺
    幣；且94年1月7日刑法修正時，刑法分則編未修正之條文定
    有罰金者，自95年7月1日起，有關罰金之數額提高為30倍。
    刑法第277條第1項、第165 條之罪自24年7月1日施行後即未
    再修正，依增訂刑法施行法第1條之1之規定，其罰金以新臺
    幣為單位，數額應提高30倍。此與增訂前之罰金以銀元為單
    位，且適用罰金罰鍰提高標準條例第1 條前段之結果應提高
    10倍，而新臺幣與銀元之比例為3：1，換算結果亦為30倍者
    ，並無不同。亦即增訂刑法施行法第1條之1之意旨，僅在使
    刑法規範之罰金刑之貨幣單位，一律改為新臺幣，並使增訂
    前後有關罰金刑提高之倍數一致，對被告而言，並無有利、
    不利之比較適用之問題，且此增訂之規定應屬罰金罰鍰提高
    標準條例第1 條但書之情形，當無同條前段規定之適用，自
    應逕行適用刑法施行法第1條之1之規定。
四、又被告戊○○行為時，刑法第42條第2 項前段規定：「易服
    勞役以1元以上3元以下折算1 日。」，又被告行為時之易服
    勞役折算標準，業據廢止前罰金罰鍰提高標準條例第2 條前
    段規定，就其原定數額提高為100倍折算1日，則被告行為時
    之易服勞役折算標準，應以銀元300元折算1日，即新臺幣90
    0元折算1日。惟新修正刑法第42條第3 項前段規定：「易服
    勞役以新臺幣1,000、2,000元或3,000元折算1日。」，比較
    修正前、後之易服勞役折算標準，以修正後之規定較有利於
    被告戊○○，就此部分應依刑法第2條第1項但書規定，適用
    修正後之刑法第42條第3 項前段規定，定其易服勞役之折算
    標準。
五、核被告庚○○、戊○○所為，係各犯刑法第277條第1項之傷
    害罪及刑法第165 條之湮滅證據罪。公訴意旨認被告庚○○
    係犯刑法第271條第1項之殺人罪，尚有未洽，已如前述，惟
    此部分之基本社會事實既屬相同，本院乃依刑事訴訟法第95
    條第1 款告知被告庚○○其犯行所可能適用之法條，使其得
    行使訴訟上防禦權，而依刑事訴訟法第300 條規定變更起訴
    法條，並為審理。被告庚○○先後持刀傷害乙○○、丙○○
    身體之2 行為，因時間緊接，所犯為構成要件相同之罪，顯
    係基於概括之犯意反覆為之，為連續犯，應依修正前刑法第
    56條之規定，以1 罪論，並依法加重其刑。
六、爰審酌被告2 人正值青年，素行尚佳，被告庚○○因一時衝
    而傷害人之身體，危害程度非輕，被告戊○○係為勸阻鬥毆
    ，一時失慮而涉犯刑章，惡性非大，且被告2 人犯後均坦承
    犯行之態度等一切情狀，分別量處如主文所示之刑，並諭知
    易服勞役之折算標準。
七、末按被告戊○○行為後，刑法有關緩刑之規定雖亦經修正，
    惟緩刑之規定，並非關於行為可罰性之刑罰法律規範，而係
    屬刑之執行規範，應無刑法第2 條第1 項之適用，故犯罪在
    新法施行前，於修正後刑法施行後裁判，關於緩刑之宣告，
    自應適用修正後刑法第74條之規定，此有最高法院95年度第
    8 次刑事庭會議紀錄可考。查被告戊○○前未曾因故意犯罪
    受有期徒刑以上刑之宣告，此有其臺灣高等法院被告前案紀
    錄表1 份附卷可查，其因一時失慮，致罹刑章，事後已坦承
    犯行，深具悔意，經此偵審教訓，當知所警惕，信無再犯之
    虞，本院認所宣告之刑以暫不執行為適當，併依修正後刑法
    第74條第1項第1款之規定，宣告緩刑2 年，以觀後效，用啟
    自新。
貳、公訴不受理部分：
    按告訴乃論之罪，告訴人於第一審辯論終結前得撤回其告訴
    ，又告訴經撤回者，應諭知不受理之判決，且得不經言詞辯
    論為之，刑事訴訟法第238條第1項、第303條第3 款、第307
    條，分別定有明文。查本件被告乙○○、丙○○被訴傷害罪
    部分，起訴書認係涉犯刑法第277條第1項之罪，依同法第28
    7 條前段之規定，須告訴乃論。此部分業由告訴人庚○○於
    本院審理時當庭撤回告訴，依照首開說明，本件就此被訴過
    失傷害部分，爰為不受理之諭知。
據上論斷，應依刑事訴訟法第299條第1項前段、第300條、第303
條第3款，刑法第2條第1項前段、第277條第1項、第165條、第42
條第3 項、第74條第1項第1款，修正前刑法第56條，刑法施行法
第1條之1，判決如主文。
本案經檢察官丁○○到庭執行職務。
中　　華　　民　　國　　96　　年　　5 　　月　　21　　日
　　　　　　　　　            臺灣花蓮地方法院刑事第二庭
                                    審判長法　官  李豫雙
                                          法  官  俞秀美
                                          法  官  沈培錚
上列正本證明與原本無異。
如對本判決不服，應於送達後10日內，向本院提出上訴狀。（應
抄附繕本）
                                          書記官
中　　華　　民　　國　　96　　年　　5 　　月　　22　　日
附錄本判決論罪之法律條文：
中華民國刑法第277條第1項：
傷害人之身體或健康者，處3年以下有期徒刑、拘役或1千元以下
罰金。
中華民國刑法第165條：
偽造、變造、湮滅或隱匿關係他人刑事被告案件之證據，或使用
偽造、變造之證據者，處2年以下有期徒刑、拘役或5百元以下罰
金。
